臺灣高等法院臺中分院民事判決　九十一年度上易字第二五七號
　　　上　訴　人　乙○○
　　　被　上訴人　甲○○
右當事人間請求清償借款事件，上訴人對於中華民國九十一年六月十四日臺灣台中地
方法院九十年度訴字第三五０七號第一審判決提起上訴，本院判決如左：
    主    文
上訴駁回。
第二審訴訟費用由上訴人負擔。
    事    實
甲、上訴人方面：
一、聲明：求為判決：
（一）原判決廢棄。
（二）被上訴人在第一審之訴及假執行之聲請均駁回。
二、陳述：除與原判決所載相同部分予以引用外，補述略稱：
（一）「稱消費借貸者，謂當事人約定，一方移轉金錢或其他代替物之所有權於他方
      ，而他方以種類、品質、數量相同之物返還之契約」，民法第四百七十四條訂
      有明文。則被上訴人所稱貸予上訴人之物為金錢，而上訴人應返還之「物」卻
      係應將被上訴人列名為公司股東之「行為」，二者於種類、品質、數量均不相
      同，所謂兩造間成立消費借貸契約之主張，要與法律規定顯不相符。又消費借
      貸契約之貸與人已經給付者，嗣自得依民法第四百七十八條等規定請求借用人
      返還，該請求權基礎應係民法第四百七十四條之返還請求權。質言之，消費借
      貸契約之貸與人已經給付者，倘借用人未予返還，本得依右揭法文請求之，其
      性質上要與解除契約及請求損害賠償等（當然包括回復原狀），不相牽涉；即
      被上訴人所稱：「依系爭借貸契約，並根據民法第二百二十六條第一項規定請
      求被告（即上訴人）賠償損害，以及根據民法第二百二十九條第一項、第二百
      五十五條及第二百五十九條第一款、第二款之規定，請求被告負回復原狀之義
      務」云云，要非可採。
（二）被上訴人於原審起訴，主張被上訴人所交付與上訴人之系爭款項係屬借款，本
      於消費借貸之法律關係起訴，而第一審法院認定兩造間係成立投資契約，則二
      者之基礎事實與請求權依據互異，被上訴人未將原訴變更或依先後位聲明之方
      式為請求，原審法院未為被上訴人敗訴之判決，尚非允洽。
（三）查兩造於民國（下同）八十八年十月七日簽立「借據」者，其真意僅係「收據
      」，乃為上訴人收取被上訴人新台幣壹佰參拾萬元之證明，則原審法院認定兩
      造間成立投資契約乙節，並非確實：
  １、依修正前即當時之公司法規定，兩造間不能成立有限公司或股份有限公司，且
      兩造亦不可能成立無限公司與兩合公司，是原審法院認定兩造間有成立公司之
      合意者，該項合意顯然非僅存於兩造之間。又兩造已於八十八年九月二十四日
      會同其他有意出資之發起股東至台中市朝代飯店聽取設立公司之展示說明，則
      被上訴人既悉將另有其他股東加入為發起人，又焉僅能單獨與上訴人兩相合意
      設立公司？況修正前之公司法除無限公司與兩合公司外，就有限公司與股份有
      限公司言，其股東人數法有限制，該籌組科技公司之合意，又豈僅能存於兩造
      之間？
  ２、被上訴人甲○○於原審法院庭訊時經詢問「八十八年十月七日錢借給被告（即
      上訴人）時你們預計出資的股東有幾位？全部的出資額多少？」，甲○○答稱
      「總金額不確定，但大約是被告（上訴人）提出的明細表八百多萬元至少再加
      壹百萬元，‧‧‧，我出資一百三十萬元」，則顯見系爭公司之設立，該籌組
      之合意非僅存於兩造之間。
  ３、至所謂「借據」中載有「並同意轉為新公司股東資金」，其真意若何？此就被
      上訴人甲○○之期望言，被上訴人應係自忖「愛看您科技影像公司」將有獲利
      ，是渠所出款項不能僅屬「乙○○與甲○○二人間之法律關係」，或不能僅認
      「甲○○為乙○○之隱名股東」爾。蓋依我國民情，除公開發行股票之公司外
      ，登記為公司之股東尚非一定擁有與股權一致之表決權，此由本件登記股東者
      多有股東之妻、女、友人及各股東實際出資額與登記股權並非一致等可見一般
      。
（四）被上訴人甲○○未列名為愛看您科技股份有限公司設立登記之股東乙節，其緣
      由：
  １、上訴人乙○○為籌組系爭電話影像科技公司，經奔走年餘，迄八十八年九月間
      始獲美國I-SEE-YOU公司首肯，上訴人於八十八年九月二十四日邀同被上訴人
      與友人聽取簡報，以事有漸成，因於八十八年十月六日假中國國際商業銀行南
      台中分行開立第000－00－00000－0號帳戶接受集資匯款，其中各
      股東第一次匯款金額為：許忠和88.10.6.參佰捌拾萬元，沈玄仁88.10.7.貳拾
      伍萬元，黃文嬋88.10.7.壹佰萬元，劉雲峰88.10.7.壹佰萬元，甲○○88.10.
      7.壹佰參拾萬元，林祝容88.10.18.壹拾萬元。
  ２、右揭款項另含上訴人所出資金貳佰貳拾伍萬元悉數用於購買貨件，嗣為公司設
      立登記資本所需，上訴人復要求各股東再行集資匯款，其中各股東匯款金額為
      ：乙○○88.10.29.貳拾伍萬元，林祝容88.10.29.伍拾萬元，乙○○88.10.30
      .貳拾伍萬元，沈玄仁88.10.30.壹拾萬元，賴宏謀88.11.1.壹拾萬元，許嘉雯
      88.11.2.伍拾萬元，許忠和88.11.2.貳拾萬元，許惠青88.11.2.伍拾萬元，陳
      海88.11.2.壹佰萬元，由上述名單與愛看您公司股東名冊交互對照比較可悉該
      公司設立登記之股東與股數、股款等，均與第二次匯款相符一致。準此，上訴
      人辯稱「第一次出資部份，大家同意增資時再入股」等詞，應屬可信，否則如
      許忠和個人實際出資肆佰萬元，其登記股款僅為貳拾萬元，許忠和又怎能未有
      異見？
  ３、承上，愛看您科技股份有限公司已認被上訴人甲○○為股東，僅係將其所出資
      壹佰參拾萬元列為「股東往來轉增資項下」而已，並無所謂被上訴人非屬公司
      股東之語。再，兩造於八十八年十月七日所簽收據，雖僅言明被上訴人出資款
      項轉為新公司股東資金，固無需於公司設立登記初始即應為之，且嗣後該公司
      全部股東已另協議即第一次出資股金將俟轉增資時再予列入，則此部份應認係
      被上訴人登記為公司股東之條件，自無所謂給付不能之問題，則原審判決就此
      認定上訴人有不能依債務本旨實現之可歸責事由云云，亦有未洽。據右論述，
      縱認籌組本件科技公司僅緣於兩造合意，然被上訴人應登記股份既嗣於公司增
      資時為之，則上訴人給付義務自屬尚未屆期。
三、證據：除引用原審立證方法外，補提：愛看您公－司股東資本明細表、存摺、愛
    看您科技股份有限公司變更事項登記卡（以上均為影本）各一件為證。聲請訊問
    證人許忠和、陳海、沈玄仁。
乙、被上訴人方面：
一、聲明：求為判決：駁回上訴。
二、陳述：除與原判決所載相同部分予以引用外，補述略稱：
（一）上訴人乙○○既坦承於八十八年十月七日簽立系爭借據交予被上訴人甲○○，
      是系爭借據自堪信為真正，觀諸系爭借據內容載稱：「借款人乙○○茲向甲○
      ○借‧‧‧」，簽名欄上亦僅有上訴人乙○○之簽名，且綜觀系爭借據並無其
      他第三人之名義，暫不論系爭借據之性質為何，系爭借據之當事人僅上訴人與
      被上訴人兩造當屬無疑，從而，系爭借據之效力僅存在於兩造之間，與其他第
      三人無涉；又被上訴人並未與上訴人以外之其他第三人達成投資愛看您公司之
      協議，被上訴人僅與上訴人達成系爭借據之合意，至上訴人另與其他第三人達
      成籌組愛看您公司之投資協議，依債權契約之相對效力，亦僅於上訴人與該第
      三人間發生效力，與被上訴人及上訴人兩造間所簽立之系爭借據無關，上訴人
      與被上訴人之權利義務關係應依兩造所簽立借據之約定而定，不受上訴人與其
      他第三人間契約之影響。又愛看您公司八十八年十月十日之創業溝通會議、八
      十八年十月二十四日之籌備會議，係因上訴人已分別與被上訴人達成系爭借據
      之約定，及另與其他第三人達成籌組公司之協議後，為討論籌組公司之細節乃
      邀集被上訴人及其他第三人等共同協商，事實上在舉行該會議之前，上訴人即
      已分別與被上訴人及其他第三人達成約定，並非於上開會議中始共同達成任何
      投資約定，而被上訴人之所以參與上開會議，無非係基於系爭借據約定上訴人
      應將返還被上訴人之款項轉為籌組設立新公司之資金，被上訴人即將成為該公
      司之股東，故而參與關切公司各項籌組事務，並無於該會議中與上訴人及其他
      第三人達成另一籌組公司之協議，且系爭借據既僅有上訴人與被上訴人兩造，
      足見本件上訴人與被上訴人間系爭借據之約定與其他第三人無關，上訴人所指
      「籌組科技公司」非僅存於兩造當事人間云云，顯無理由。
（二）又上訴人簽立交付予被告之系爭借據，其意義究竟為何？兩造間系爭借據之約
      定究係被上訴人主張之消費借貸關係？抑或上訴人主張之投資關係？厥為兩造
      原審爭議之重心。惟不論系爭借據之性質究為消費借貸關係，抑或原審判決所
      認定之投資關係，依系爭借據內容所載：「‧‧‧雙方言明籌組科技公司，經
      營美國Ｉ　ＳＥＥ　ＹＯＵ影像電話，並同意轉為新公司股金」觀之，可知兩
      造業已明確約定：被上訴人有給付一百三十萬元予上訴人之義務，而上訴人有
      將被上訴人給付之上開款項轉為投資愛看您公司之股份資金，使被上訴人成為
      上開公司股東之義務甚明，且上訴人亦於原審九十一年一月八日準備程序時供
      陳：伊收受被上訴人一百三十萬元時有答應要讓原告成為股東，足見上訴人確
      有使被上訴人給付之款項轉為投資上開公司之資金，並使上訴人成為公司股東
      之義務，上訴人主張系爭借據之真意應為收據云云，亦無礙於上訴人確有上開
      使被上訴人成為愛看您公司股東之義務，是以上訴人此一抗辯，既無妨於被上
      訴人本件訴訟之主張，自無實益。況就系爭借據觀之，該紙借據原即名之為「
      借據」，且簽立該借據之人即上訴人乙○○，於前揭借據上即於文首自稱「借
      款人」，復於簽名欄上再度自稱係「借款人」，復就借據內容載稱：「借款人
      乙○○（即上訴人）茲向甲○○（即原告）『借』新台幣壹佰參拾萬元整，‧
      ‧‧」，足徵兩造間一百三十萬元之金錢往來，確係基於消費借貸關係，而非
      投資關係，併予敘明，惟無論認為係借貸關係，抑或投資關係，上訴人確有使
      被上訴人給付之款項轉為公司資金，並使上訴人成為公司股東之義務，至為灼
      然。
（三）按因可歸責於債務人之事由致給付不能時，債權人得解除契約，民法第二百五
　　　十六條定有明文。又所謂給付不能，係指債務人之給付，不能依債務本旨實現
　　　之謂；而給付是否不能，應依社會一般觀念，就個別案件，視具體情形斟酌交
　　　易觀念而決定；且「所謂給付不能，係指在給付期或債務人得為給付之時期有
　　　不能給付之情形而言，若在此等時期，給付已屬不能，則不問其為永久不能抑
　　　一時不能，皆當然發生給付不能之效果。縱債務人嗣後回復為可能給付，亦無
　　　從變更此已發生之法定效果。」最高法院八十年台上第一八九四判決可資參照
　　　。再契約解除，雙方互復回復原狀之義務，受領之給付為金錢者，並應附加自
　　　領時起之利息償還之，民法第二百五十九條第二款亦定有明文。經查：本件上
　　　訴人非但未於愛看您公司設立登記時，將被上訴人列為公司之發起人股東，甚
　　　且，兩造訴訟至今，上訴人亦仍未給付相當一百三十萬元之該公司之股份予被
　　　上訴人，而將被上訴人列為公司股東，雖上訴人於原審九十年十一月二十六日
　　　審理時供稱：伊想在增資的時候再將被上訴人列為股東云云，及於原審九十一
　　　年四月二十六日準備程序時供稱：將來公司如果再增資，伊會優先保障讓被上
　　　訴人取得一百三十萬元的股權云云，願意將自己的股份轉讓給被上訴人，然其
　　　同時坦承：因為目前公司沒有盈餘，所以沒有辦法將盈餘轉增資。是由上訴人
　　　之上開供述可知，因愛看您公司並無盈餘，上訴人根本無法踐行增資程序，將
　　　被上訴人列為股東，且公司盈餘轉增資時，該盈餘所增資之股份，係屬於原登
　　　記為公司股東之人所得分配，依法根本無法逕成為被上訴人之股份，復就上訴
　　　人所持股份僅五萬股，縱願將自己所有之股份轉讓與被上訴人，亦無法完全將
　　　被上訴人給付之款項完全體現為公司之股款，再者，現今該公司之淨值如何？
　　　該公司現有股票之價值若干？上訴人現今是否擁有相當於一百三十萬元價值之
　　　股票，均在在可疑，更徵上訴人確實根本無法依兩造約定為給付，顯係已不能
　　　依債務本旨實現兩造間之約定而陷於給付不能之情形。
（四）又上訴人一再辯稱：係前開公司之股東不同意被上訴人入股云云。然查：上訴
　　　人依系爭兩造契約原有義務交付被上訴人前述公司之股票、股份，並使被上訴
　　　人成為前述公司之股東，該愛看您科技股份有限公司既以股份有限公司為其法
　　　定組織，則股份、股票之買賣、轉讓，原屬股東個人之權利，公司自無權過問
　　　，是以上訴人依系爭契約或有義務以被上訴人資金投資入股，使被上訴人取得
　　　股票、股份；或先由上訴人自行取得股票、股份之後，再將等值於一百三十萬
　　　元之股票或股份轉讓予被上訴人均可，該公司原本即無權過問，何來竟須經股
　　　東會同意始得成為公司股東之理，則上訴人就此所辯顯屬無據，自無可採。
（五）復按公司法第一百三十一條第二項規定：「第一項之股款，得以公司事業所需
      之財產抵繳之。」申言之，發起人除以現金為出資外，亦得以現金以外之財產
      抵繳股款。是上訴人於原審審理時辯稱：錢都拿去買貨，無法成立公司云云，
      無非係推託之詞；至上訴人上訴理由所指：被上訴人未能列名為愛看您公司設
      立登記時之股東者，事經發起股東會議之表決通過，要非可單純認係兩造間契
      約給付不能云云，然此亦無礙於上訴人依兩造系爭約定所應契約義務，以及給
      付不能之責任；又被上訴人多次依民法第二百五十六條之規定主張解除與上訴
      人所簽立之「借據契約」，或曰「投資契約」，該契約業已溯及訂約時失其效
      力，揆諸民法第二百五十九條之規定，上訴人自應復回復原狀之義務，原審判
      決所為被上訴人全部勝訴之判決，至為允當，上訴人之上訴實無理由。
（六）惟查：觀諸鈞院於準備程序時隔離訊問證人許忠和、陳海、沈玄仁之證詞，許
      忠和明確證稱：「．．．八十八年十月十七日愛看你公司第二次籌備會議我有
      參加，那次討論內容並沒有討論為什麼被上訴人甲○○沒被列為設立登記的股
      東．．．」；陳海亦證稱：「．．．，八十八年十月十七日愛看你公司第二次
      籌備會議我有參加，那次討論的內容並沒有討論為什麼被上訴人甲○○沒被列
      為設立登記的股東。」；沈玄仁證稱：「．．．八十八年十月十七日愛看你公
　　　司第二次籌備會議我有參加，那次討論的內容是否有討論為什麼被上訴人甲○
　　　○沒被列為設立登記時的創始股東，我忘記了，因為時間太久了。」等語，是
　　　由上開證人之證詞可知，愛看您公司發起股東會根本未討論是否將被上訴人甲
　　　○○不列為公司設立登記時股東之案由，更遑論曾此有任何決議被上訴人未能
　　　列名為愛看您公司設立登記時之股東，經公司發起股東會議之表決通過云云，
　　　無非係為，臨訟編纂、意圖卸責之詞，全屬子虛。更況，本件被上訴人據以起
　　　訴之系爭借據合意僅存在於兩造之間，與愛看您公司之其他股東等第三人無涉
　　　，上訴人自不得假借其與第三人之間所達成之任何合意，拒絕履行與被上訴人
　　　間所約定之系爭契約約定，從而，上訴人所稱：被上訴人未能列名為愛看您公
　　　司設立登記時之股東，事經發起股東會議之表決通過，要非可單純認係兩造間
　　　契約給付不能之問題云云，不僅與事實不符，且與上訴人應負之給付不能責任
　　　無關，上訴人之上訴實無理由。
（七）被上訴人又於九十一年九月二十四日以台中郵局第五三六五號存證信函再度請
      求：「乙○○（即上訴人）於函到後十日內給付本人（即被上訴人）等值於一
      百三十萬元之愛看您公司股票，並使被上訴人成為愛看您公司之股東，如逾期
      未履行本人（即被上訴人）將再為解除與乙○○（即上訴人）間上開契約（即
      兩造於八十八年十月七日簽訂關於系爭名為「借據」之契約）之意思表示。且
      該存證信函業為上訴人於九十一年九月二十六日收受無訛；惟上訴人於九十一
      年九月二十六日收得被上訴人之訴訟代理人所寄發之台中郵局第五三六五號存
      證信函後，迄今早已逾十日，竟完全置若罔聞，全無音訊，被上訴人謹再一次
      表明依民法二百五十六條之規定主張解除兩造八十八年十月七日簽訂關於系爭
      名為「借據」之契約之意思表示，是以該契約業已溯及至訂約時失其效力，揆
      諸民法第二百五十九條之規定，上訴人自應負回復原狀之義務。
三、證據：除引用原審立證方法外，補提：存證信函、掛號郵件收件回執（以上均為
    影本）各一件為證。
    理    由
甲、程序方面：本件被上訴人於原審係本於消費借貸之法律關係起訴請求上訴人返還
    系爭一百三十萬元（見原審卷第三十五、三十六頁），嗣於九十一年一月十五日
    提出補充理由狀，追加解除契約回復原狀法律關係請求返還系爭款項（見同卷第
    八十八頁），上訴人之第一審訴訟代理人於同日收受該補充理由狀繕本（見同卷
    第八十八頁反面），上訴人於第一審審理中對該追加無異議而為本案之言詞辯論
    ，依民事訴訟法第二百五十五條第二項規定，視為同意追加，是原審併就追加之
    解除契約回復原狀法律關係予以審判，核無不合。上訴意旨指稱消費借貸與解除
    契約回復原狀，係不同之法律關係，被上訴人在第一審未為訴之追加，原審法院
    即逕就解除契約回復原狀法律關係部分予以審判，即有違法云云。尚有誤會。又
    被上訴人就利息部分，於聲請核發支付命令時，係請求自八十八年十月八日起算
    （原審卷第七頁），嗣又減縮為自九十年二月六日起算（見同卷第三十二頁），
    繼又於九十一年四月二十三日具狀擴張為八十八年十月八日起算（同卷第一一一
    頁），均先鈙明。
乙、實體方面：
一、被上訴人起訴主張：上訴人於民國（以下同）八十八年十月七日，簽立借據一張
    ，內容載稱：「借款人乙○○（即上訴人，以下同），玆向甲○○（即被上訴人
    ）借新台幣壹佰參拾萬元整，雙方言明籌組科技公司，經營美國Ｉ－ＳＥＥ－Ｙ
    ＯＵ公司影像電話，並同意轉為新公司股東資金」等語，以該借據向被上訴人借
    款一百三十萬元，供上訴人籌組愛看你公司，經營美國Ｉ－ＳＥＥ－ＹＯＵ公司
    影像電話業務，依該借據之真意，上述一百三十萬元借款之清償期應於愛看你公
    司成立時屆至，上訴人即應依約於愛看你公司成立之時，將前揭一百三十萬元借
    款轉為愛看你公司之股東資金，將被上訴人列名為該公司之發起人股東，以此方
    式清償與被上訴人，詎上訴人籌組之愛看你公司已於八十八年十一月七日成立，
    上訴人竟未依約將上開一百三十萬元借款轉為愛看你公司之股東資金，未將被上
    訴人列為股東，被上訴人自得本於消費借貸之法律關係，請求上訴人將系爭一百
    三十萬元借款返還。退步言之，若兩造間不成立消費借貸關係，則上述借據之真
    意，上訴人應於愛看你公司成立後，按上訴人所收受之一百三十萬元金額，轉為
    愛看你公司之股份，將股票交與被上訴人，玆愛看你公司已於八十八年十一月七
    日成立，但上訴人迄未將相當於一百三十萬元價值之愛看你公司股票交與被上訴
    人，顯已履行遲延，被上訴人已於九十一年九月二十四日，寄發台中郵局第五三
    六五號存證信函給上訴人，催告上訴人於函到後十日內給付相當於一百三十萬元
    之愛看您公司股票，並使被上訴人成為愛看您公司之股東，該存證信函已於九十
    一年九月二十六日送達上訴人，上訴人迄未置理，被上訴人再以九十一年十月十
    八日庭提之答辯理由狀繕本之送達作為解除契約之意思表示，該繕本已於同日送
    達上訴之之訴訟代理人收受，是系爭契約已經解除，溯及至訂約時失其效力，依
    民法第二百五十九條之規定，上訴人自應負回復原狀將系爭一百三十萬元返還被
    上訴人之義務。又上訴人既於愛看你公司設立之際，未將上述借款轉為公司股金
    ，未以被上訴人列名為公司股東，依契約之真意，非於公司設立之時將被上訴人
    列為發起人股東即無法達契約目的，屬給付不能，且此給付為定期行為，被上訴
    人不需催告，即可依據民法第二百五十五條規定，逕予解除契約，被上訴人既已
    多次要求上訴人償還系爭借款及為解除契約之意思表示，本件契約即已解除而自
    始歸於消滅，被上訴人亦得依據解除契約回復原狀之法律關係，求為判命上訴人
    返還系爭款項，爰提起本訴，求為判命上訴人應給付被上訴人一百三十萬元及自
    受領日之翌日即八十八年十月八日起至清償日止，按年息百分之五計付之利息，
    並宣告附條件假執行之判決。
二、上訴人則以：伊雖有簽立系爭「借據」，於八十八年十月七日收受被上訴人所匯
    入帳戶之一百三十萬元，惟該筆款項並非借款，而係被上訴人同意與上訴人共同
    籌組愛看你公司，並以此筆款項充作公司資金之用，並非借貸，上訴人因資金運
    用關係，於第一次集資時，將被上訴人所交付之一百三十萬元，直接匯至美國，
    購買影像電話，已無多餘之資金可供辦理愛看你公司設立登記，上訴人才又另招
    募訴外人許忠和等七人共同集資三百四十萬元，以為公司設立登記之資本額，故
    設立當時未將被上訴人列名為股東，被上訴人數次參與公司設立前之籌組運作，
    並參加公司股東會議，知悉系爭款項之使用情形，顯見被上訴人當初係以投資之
    意而交付系爭款項，且仍有投資公司之意願，上訴人預定俟愛看你公司有盈餘時
    ，以盈餘辦理增資時，將被上訴人列名登記為公司股東，以股票給付被上訴人等
    語，資為抗辯。
三、被上訴人主張：上訴人於八十八年十月七日，簽立借據一張，內容載稱：「借款
    人乙○○（即上訴人，以下同），玆向甲○○（即被上訴人）借新台幣壹佰參拾
    萬元整，雙方言明籌組科技公司，經營美國Ｉ－ＳＥＥ－ＹＯＵ公司影像電話，
    並同意轉為新公司股東資金」等語，將該借據交與被上訴人，並收受被上訴人所
    交付之一百三十萬元，上訴人籌組之愛看你公司已於八十八年十一月七日成立，
    上訴人未將上開一百三十萬元借款轉為愛看你公司之股東資金，未將被上訴人列
    為股東等情，為上訴人所不爭，並有被上訴人所提之借據、愛看你公司股東名簿
    、存證信函與掛號郵件收件回執各乙件及匯款委託書乙紙等為證（原審卷第十至
    十六頁），自堪信為真實。本件首應審究者厥為：兩造間授受系爭款項，其性質
    究為消費借貸？抑為投資契約？或屬無名契約？以及被上訴人解除契約有無理由
    。玆分別論述如下：
  （一）按解釋意思表示，應探求當事人之真意，不得拘泥於所用之辭句，民法第九
        十八條定有明文。又契約應以當事人立約當時之真意為準，而真意何在，又
        應以過去事實及其他一切證據資料為斷定之標準，不能拘泥文字致失真意，
        最高法院亦著有十九年上字第四五三號判例可資參照。查本件被上訴人所提
        之「借據」乙件，為上訴人所簽立，此為兩造所不爭執。依其上所載內容之
        文義：「‧‧‧雙方言明籌組科技公司，經營美國ＩＳＥＥＹＯＵ影像
        電話，並同意將該款項轉為新成立公司之股東資金」等語（見原審卷第十頁
        ），依此文句，被上訴人將一百三十萬元交與上訴人，上訴人收受款項時所
        出具之文件既已言明其目的在籌組科技公司，經營美國ＩＳＥＥＹＯＵ
        影像電話，並同意將該款項轉為新成立公司之股東資金，顯見系爭一百三十
        萬元款項並非借款。況被上訴人曾數次參與公司設立前之「科技創業溝通會
        議」及「愛看你公司籌備會」，為被上訴人所不否認，並據上訴人提出會議
        記錄與被上訴人簽到之會議議程表在卷可稽（見原審卷第五十一至五十三頁
        、第一０一至一０四頁）；倘兩造授受系爭款項之目的果係單純之借貸關係
        ，則被上訴人又何需多次參與公司設立前之籌組會議？再者，系爭款項係匯
        入上訴人在中國國際商業銀行所開設之000-00-0000-0號帳戶內（見原審卷
        第九十七頁、第三十九頁），該帳戶內尚有其他參與公司籌備會議之訴外人
        許忠和、沈玄仁、黃文嬋與劉雲峰等人所匯之匯款，且上訴人隨即將此些匯
        款轉匯往美國紐約之ＩＳＥＥＹＯＵ公司，此亦有上訴人所提之匯款銀
        行帳戶存摺影本及賣出外匯水單及手續費收入收據附卷可佐（原審卷第九十
        七至九十九頁、），由前述情事彼此印證，足認上訴人所辯兩造合意籌組科
        技公司，經營影像電話業務，上訴人並同意於公司設立登記時將被上訴人列
        名為股東，系爭款項為被上訴人之投資款而非借款等語，洵堪採信。兩造既
        約定：被上訴人支付投資款一百三十萬元給上訴人，上訴人負責於愛看你公
        司設立時將上述款項轉為公司之資金，並按上述金額，將被上訴人列名為愛
        看你公司之股東，取得與上述金額相當之愛看你公司股份，使被上訴人成為
        公司設立後之股東。依此，兩造間之關係即非消費借貸關係，是被上訴人本
        於消費借貸之法律關係，請求上訴人返還系爭款項，即非有據。
  （二）上訴人於八十八年十月七日，出具上開借據，向被上訴人收受系爭一百三十
        萬元，其性質並非消費借貸關係，業如前述，玆應再探究其性質究為何種契
        約。查該借據載稱：「借款人乙○○（即上訴人，以下同），玆向甲○○（
        即被上訴人）借新台幣壹佰參拾萬元整，雙方言明籌組科技公司，經營美國
        Ｉ－ＳＥＥ－ＹＯＵ公司影像電話，並同意轉為新公司股東資金」等語。上
        訴人亦於九十一年一月八日原審言詞辯論期日到庭自承：「我收原告（即被
        上訴人）一百三十萬元時，有答應要讓原告成為股東」等語（見原審卷第七
        十頁正面第十八行）。再參以上開借據所載之文句，被上訴人交付系爭一百
        三十萬元與上訴人，其目的顯係為投資上訴人所籌組之影像電話科技公司而
        交付該筆款項，亦即其真意係投資上訴人所籌組之影像電話科技公司，迨影
        像電話科技公司設立後，應將系爭款項轉為投資該公司之股款，換為公司股
        票，其性質屬投資契約，而民法並無「投資契約」之名稱，是系爭契約應屬
        無名契約，雖無民法相似之契約規定可資適用，惟無名契約仍不失為契約之
        一種，按諸契約嚴守原則，兩造仍應受該契約內容之拘束。
  （三）上訴人雖辯稱：八十八年十月七日，上訴人以上述借據向被上訴人收受系爭
        一百三十萬元時，依當時之公司法規定，兩造人數僅二人，不能成立有限公
        司或股份有限公司，且兩造亦不可能成立無限公司與兩合公司，是原審法院
        認定兩造間有成立公司之合意者，該項合意顯然非僅存於兩造之間。又兩造
        已於八十八年九月二十四日會同其他有意出資之發起股東至台中市朝代飯店
        聽取設立公司之展示說明，則被上訴人既悉將另有其他股東加入為發起人，
        又焉僅能單獨與上訴人兩相合意設立公司等語。被上訴人則陳稱借據之真意
        係約定上訴人籌組之影像電話公司設立後，應按系爭款項之數額換為影像電
        話公司之股份等語。查上開借據之文句，係記載上訴人同意將被上訴人所交
        付之系爭一百三十萬元，於其籌組之影像電話公司成立後，成為影像電話公
        司股東之資金，亦即使被上訴人按上述金額取得影像電話公司之股東，其真
        意並非兩造二人單獨成立有限公司或股份有限公司、無限公司、兩合公司，
        是上訴人上述抗辯，顯非有據。
  （四）被上訴人於原審係本於消費借貸之法律關係（以及解除契約回復原狀之法律
        關係）起訴，其主張之基礎事實均係依據前述「借據」，迨第二審則具狀表
        示：上述「借據」之性質究屬借貸契約或投資契約或屬無名契約，由法院認
        定，不受當事人主張之拘束，伊係依據上述「借據」約定之內容而為請求等
        語（見本院卷附九十一年十月二十九日答辯理由狀三所載），是本院自應就
        其主張之內容，即上述借據是否為無名契約？以及兩造是否受無名契約拘束
        即應依該無名契約內容履行等項予以審究。上訴人指稱上開「借據」既非消
        費借貸契約，被上訴人本於消費借貸之法律關係起訴，其訴為無理由，應予
        駁回，法院不得再就上述借據之性質究為投資契約或無名契約予以審究云云
        。尚非有據。
  （五）被上訴人主張：依系爭契約之性質或當事人之意思表示，非於一定時期履行
        不能達其目的，而上訴人不按約使被上訴人於公司設立登記時即列名為股東
        ，伊自得不為催告，逕為解除契約，而請求上訴人返還投資款云云。按民法
        第二百五十五條雖規定：「依契約之性質或當事人之意思表示，非於一定時
        期為給付不能達其契約之目的，而契約當事人之一方不按照時期給付者，他
        方當事人得不為前條之催告，解除其契約」；惟最高法院六十四年台再字第
        一七七號判例意旨：「依契約之性質，非於一定時期為給付不能達其契約之
        目的」者，係指就契約本身，自客觀上觀察，即可認識非於一定時期為給付
        不能達其契約目的之情形而言，例如定製慶祝國慶牌坊是，又所謂依當事人
        之意思表示，非於一定時期為給付不能達其契約之目的者，必須契約當事人
        間有嚴守履行期間之合意，並對此期間之重要（契約之目的所在）有所認識
        ，如定製手工藝品一套並告以係為本月五日出國贈送親友之用，必須於本月
        四日交付是」。且本條之規定，固於相對定期行為亦有適用，惟相對定期行
        為之成立，以當事人間就履行期之特別重要成立合意為要件（最高法院三十
        一年上字第二八四○號判例參照），否則當事人之一方遲延給付，他方如欲
        解除契約，即應依民法第二百五十四條規定，必須踐行定相當期限催告之程
        序。查本件上訴人所應為之給付，為依約給付被上訴人相當於投資款股份，
        並使被上訴人列名為公司股東，其客觀上並無非於一定時期履行而不能達其
        目的之情形，且觀諸被上訴人所提借據，兩造僅約定將被上訴人所交付之系
        爭一百三十萬元款項轉為新設立公司之股東資金，並無約明被上訴人需成為
        發起人股東，被上訴人亦迄未舉證證明兩造間存有必須於一定期限內履行之
        合意，是本件自無民法第二百五十五條所定定期行為不待催告即得解除契約
        規定之適用，被上訴人前開主張，容有誤會。
  （六）民法第二百五十四條規定：「契約當事人之一方遲延給付者，他方當事人得
        定相當期限，催告其履行，如於期限內不履行時，得解除契約」。本件兩造
        約定：上訴人籌組之愛看你公司成立後，上訴人應按系爭款項之數額換為愛
        看你公司之股份，將股票交付被上訴人之情，已如前述，玆查愛看你公司已
        於八十八年十一月十七日經濟部核准設立登記，有公司執照可據（原審卷第
        十二頁），依上說明，上訴人即負有將系爭款項轉為該公司之股份將股票交
　　　　付與被上訴人之義務。乃上訴人迄今仍未將系爭款項轉為愛看你公司之股份
　　　　將股票交付與被上訴人，此為上訴人所不爭，自屬給付遲延。茲被上訴人主
　　　　張：伊已於九十一年九月二十四日，寄發台中郵局第五三六五號存證信函給
　　　　上訴人，其內容載稱：「乙○○（即上訴人）於民國八十八年十月七日簽立
　　　　借據一紙交予本人（即被上訴人），依借據內容所載，乙○○負有將本人給
　　　　付之新台幣壹佰參拾萬元轉為投資愛看你公司之股份資金，使本人成為愛看
　　　　你公司股東之義務，詎愛看你公司早於八十八年十一月七日，經經濟部核准
　　　　設立登記，迄今已二年十月有餘，．．．仍未履行上開契約義務．．．請乙
　　　　○○於函到後十日內給付本人（即被上訴人）等值於一百三十萬元之愛看您
　　　　公司股票，並使被上訴人成為愛看您公司之股東，如逾期未履行本人（即被
　　　　上訴人）將再為解除與乙○○（即上訴人）間上開契約（即兩造於八十八年
　　　　十月七日簽訂關於系爭名為「借據」之契約）之意思表示」等語，該存證信
　　　　函已於九十一年九月二十六日送達上訴人收受無訛，有其所提存證信函及送
　　　　達回執附卷足憑（本院卷第八十八至九十一頁）；上訴人於九十一年九月二
　　　　十六日收受上開存證信函後，迄未置理，被上訴人以九十一年十月十八日庭
　　　　提之答辯理由狀繕本之送達作為解除契約之意思表示，該繕本已於同日送達
　　　　上訴人之訴訟代理人收受（見本院卷第八十五至八十七頁），是系爭契約既
　　　　經合法解除，溯及訂約時失其效力，揆諸民法第二百五十九條之規定，上訴
　　　　人自應負回復原狀之義務。
  （七）上訴人雖另辯稱：被上訴人得知上訴人未於影像電話公司設立時，將被上訴
        人登記列名為公司股東之事實後，仍分別於八十九年十月五日、十一月八日
        出席影像電話公司之股東會議，並同意繼續墊借款項給公司，自不得請求返
        還系爭款項等語。固據提出會議記錄為證（原審卷第五十一至五十三頁），
        惟此會議之主體係上開影像電話公司，並非上訴人個人，而本件收受系爭款
        項者為上訴人個人，系爭契約更係約定上訴人個人於影像電話公司成立後，
        應負有將系爭款項轉為影像電話公司股東之資金，使被上訴人成為公司股東
        之義務，並非被上訴人與該新成立之影像電話公司之間訂立上述約定，是上
        述公司會議紀錄所載內容如何，要難據以免除上訴人依據系爭契約所應負之
        前述義務，是上訴人上開抗辯，亦非可採。
  （八）上訴人所舉證人許忠和於本院證稱：「．．．八十八年十月十七日愛看你公
        司第二次籌備會議我有參加，那次討論內容並沒有討論為什麼被上訴人甲○
        ○沒被列為設立登記的股東．．．」；上訴人所舉證人陳海亦證稱：「．．
        ．八十八年十月十七日愛看你公司第二次籌備會議我有參加，那次討論的內
        容並沒有討論為什麼被上訴人甲○○沒被列為設立登記的股東。」；證人沈
　　　　玄仁證稱：「．．．八十八年十月十七日愛看你公司第二次籌備會議我有參
　　　　加，那次討論的內容是否有討論為什麼被上訴人甲○○沒被列為設立登記時
　　　　的創始股東，我忘記了，因為時間太久了」等語（見本院卷第三十四至三十
　　　　九頁），由上開證人之證詞可知，愛看您公司發起股東會並未討論是否將被
　　　　上訴人甲○○公司設立登記時之發起人股東，亦即上訴人並未依約履行其所
　　　　應給付相當於系爭款項數額之愛看你公司股票與被上訴人之義務，是上述證
　　　　詞，尚難為有利上訴人之認定。
  （九）末按民法第二百五十九條第二款規定：「契約解除時，當事人雙方回復原狀
        之義務，除法律另有規定或契約另有訂定外，依左列之規定：‧‧‧二、受
        領之給付為金錢者，應附加自受領時起之利息償還之」。本件上開契約既經
        解除，被上訴人本於解除契約回復原狀之法律關係，請求上訴人返還受領之
        系爭一百三十萬元及法定遲延利息，即屬有據。
四、綜上所述，被上訴人本於解除契約回復原狀之法律關係，請求上訴人返還系爭一
    百三十萬元，以及自受領之翌日即八十八年十月八日起至清償日止，按週年利率
    百分之五計算之利息，洵屬正當，原審為被上訴人勝訴之判決，並依兩造之聲請
    ，分別酌定相當擔保金額，為「准」、「免」假執行之宣告，理由雖未盡相同，
    結論則無二致，仍應予維持，上訴論旨，猶執前詞指摘原判決失當，求予廢棄，
    非有理由，應予駁回。
五、本件事證已臻明確，兩造其餘之攻擊防禦方法及舉證，核與判決結果不生影響，
    無庸逐一論述，併此敘明。
六、據上論結，本件上訴為無理由，依民事訴訟法第四百四十九條第一、二項，第七
    十八條，判決如主文。
中　　　華　　　民　　　國　　九十一　　年　　 十一　　 月　　 十二　　 日
~B1民事第五庭審判長法　官　陳滿賢
~B2　　　　　　　　法　官　古金男
~B3　　　　　　　　法　官　邱森樟
右為正本係照原本作成。
不得上訴。
~B 　 　　　　　　書記官　粘銘環
中　　　華　　　民　　　國　　九十一　　年　　 十一　　 月　　 十五　　 日
　　　　　　　　　　　　　　　　　　　　　　　　　　　　　　　　　　　　Ｙ
